【裁判字號】    99,簡上,14
【裁判日期】    990609
【裁判案由】    詐欺
【裁判全文】
臺灣新竹地方法院刑事判決              99年度簡上字第14號
上  訴  人  臺灣新竹地方法院檢察署檢察官
被      告  乙○○
上列上訴人因被告詐欺案件，不服本院98年度審竹簡字第1081號
98年11月20日第一審判決（聲請簡易判決處刑書案號：98年度偵
字第5496號）提起上訴，本院管轄第二審之合議庭自為第一審判
決如下：
    主    文
原判決撤銷。
乙○○無罪。
    理    由
一、本件聲請簡易判決處刑意旨略以：被告乙○○可預見金融機
    構帳戶係個人理財之重要工具，且關係個人財產、信用之表
    徵，如交予他人使用，有被供作財產犯罪用途之可能，竟基
    於幫助他人詐欺取財之不確定故意，於民國98年7 月上旬某
    日，將其所申請第一商業銀行東門分行（下稱第一銀行）帳
    號：00000000000 號帳戶之存摺、提款卡及密碼，在不詳地
    點交付給某真實姓名年籍不詳之詐騙集團成員，供某詐騙集
    團成員使用。嗣後某真實姓名年籍不詳之男子，意圖為自己
    不法之所有，於(一)98年7 月11日16時許，致電被害人丁○○
    ，佯稱為「冠鈞科技音響公司」人員，謊稱被害人丁○○於
    網路上購物付款時，因銀行作業疏失，誤設為分期付款，須
    至自動櫃員機前辦理分期付款轉帳止付云云，致被害人丁○○陷於錯誤，於當日在設於臺北市○○區○○街之銀行自動
    櫃員機前依對方指示操作，致分別匯入新臺幣（下同）97,0
    00元、21,000元、1,000元至被告上開帳戶；(二)98年7月12日
    15時53分許，致電告訴人甲○○，佯稱為雅虎奇摩拍賣網站
    之賣家，謊稱告訴人甲○○於網路上購物付款時，誤勾選分
    期付款，須至自動櫃員機前更改設定云云，致告訴人甲○○
    陷於錯誤，於當日在設於桃園市○○路○段372號之郵局自動
    櫃員機前依對方指示操作，致匯入29,986元至被告上開帳戶
    。嗣因被害人丁○○、告訴人甲○○發覺受騙報警，始報警
    循線查獲。因認被告涉犯刑法第30條第1項、第339條第1 項
    幫助詐欺罪嫌。
二、按犯罪事實應依證據認定之，無證據不得認定犯罪事實。又
    不能證明被告犯罪者，應諭知無罪之判決，刑事訴訟法第15
    4條、第301條第1 項分別定有明文。又事實之認定，應憑證
    據，如未能發現相當證據，或證據不足以證明，自不能以推
    測或擬制之方法，為裁判基礎（最高法院40年臺上字第86號
    判例參照）；認定不利於被告之事實，須依積極證據，苟積
    極證據不足為不利於被告之事實認定時，即應為有利於被告
    之認定，更不必有何有利之證據（最高法院30 年上字第816
    號判例參照）；且認定犯罪事實，所憑之證據，無論直接或
    間接證據，其為訴訟上之證明，須於通常一般之人均不致有
    所懷疑，而得確信其為真實之程度者，始得據之為有罪之認
    定，倘其證明尚未達到此一程度，而有合理性懷疑之存在時
    ，即無從為有罪之認定（最高法院76年臺上字第4986號判例
    參照）。次按刑事訴訟法第161條已於91年2月8 日修正公布
    ，其第1 項規定：檢察官就被告犯罪事實，應負舉證責任，
    並指出證明之方法。因此，檢察官對於起訴之犯罪事實，應
    負提出證據及說服之實質舉證責任。倘其所提出之證據，不
    足為被告有罪之積極證明，或其指出證明之方法，無從說服
    法院以形成被告有罪之心證，基於無罪推定之原則，自應為
    被告無罪判決之諭知（最高法院92年臺上字第128 號判例參
    照）。
三、公訴人認被告涉犯刑法第30條第1項、第339條第1 項幫助詐
    欺罪嫌，無非係以：(一)、告訴人甲○○、被害人丁○○於警
    詢中指述其等遭詐騙之情節；(二)、第一銀行存摺存款客戶資
    料查詢單、帳戶交易明細資料、自動櫃員機交易明細表；(三)
    、新竹市警察局第一分局北門派出所刑事案件報告單；(四)、
    警員偵查報告等資料為其論據。
四、本件被告於本院準備程序中明確表示對本案卷內人證、物證
    之證據能力無意見（見本院99年1 月29日準備程序筆錄），
    且於言詞辯論終結前，就本案證據之調查，均無任何異議，
    既無異議，依刑事訴訟法第159條之5規定，該等人證、物證
    ，自均有證據能力，先予敘明。
五、訊據被告堅決否認有何幫助詐欺之犯行，辯稱：我只是將第
    一銀行的存摺、提款卡及密碼借給我弟弟丙○○，因為丙○○說找到工作要薪資轉帳，丙○○說他的信用不好，怕薪資
    轉帳進來會被扣款，所以要借我的帳戶薪資轉帳，丙○○是
    我自己的親弟弟，他難得找到工作，之前失業將近1 年，我
    不知道丙○○會被騙，在偵查中會跟檢察官說第一銀行的存
    摺、提款卡及密碼不見了是因為怕丙○○會有事等語。
六、經查：
(一)、證人丙○○於本院審理時證稱：「（有無在98年7 月上旬某
    日將被告辦理的第一商業銀行東門分行00000000000 號帳戶
    之存摺、提款卡及密碼交給他人？）【點頭稱】有，在高雄
    市○○路、明仁路附近的7-11超商」、「（你為何要這樣做
    ？）我是應徵工作」、「（為何應徵工作要交付存摺、提款
    卡及密碼給對方？）對方說要用來薪資轉帳用，但是我本身
    有卡債，不能提供我自己的帳戶給他人」、「（為何因為你
    有卡債就不行提供自己的帳戶供薪資轉帳？）不是對方說，
    是因為我說我自己本身有卡債問題，如果薪資轉進來，直接
    就會被銀行扣掉，對方就說是不是可以找自己的親人提供帳
    戶，所以我才問我姊姊」、「（你說你要應徵工作，那是什
    麼工作？）司機工作」、「（透過何管道知悉有人要聘用司
    機？）報紙上看到」、「（你在交付系爭帳戶之存摺、提款
    卡及密碼前，有無到過要上班的地點去看？）我有問，對方
    說要等我工作那天也就是禮拜天，約在我交帳戶的地方，他
    才會帶我過去看」、「（你交帳戶是禮拜幾？）禮拜... ，
    98年7月9日，禮拜三或禮拜四，印象中是中午」等語（本院
    卷第72至73頁），核與證人丙○○以被告身分於臺灣高雄地
    方法院98年度審易字第3426號案件中自承因為應徵工作要領
    薪資，自己的帳戶有欠錢無法使用，所以才會借姊姊乙○○
    的帳戶給對方等語相符（臺灣高雄地方法院98年度審易字第
    3426號影卷第11頁背面），此亦與本件被告供稱其所有第一
    銀行帳戶之提款卡、密碼是交給丙○○，因為丙○○說工作
    薪資轉帳要用等情相符。又上開第一銀行之帳戶經被害人丁○○於98年7 月11日匯入97,000元、21,000元、1,000 元；
    告訴人甲○○於同年月12日匯入29,986元，嗣後遭人提領等
    事實，亦經被害人丁○○及告訴人甲○○於警詢中指述甚詳
    ，並有第一銀行存摺存款客戶資料查詢單、帳戶交易明細資
    料、自動櫃員機交易明細表等資料在卷，且證人丙○○所涉
    犯之幫助詐欺案件，亦經臺灣高雄地方法院以99年度簡字第
    18號簡易判決判處有期徒刑3 月，此有該判決在卷可參（本
    院卷第54至55頁），是被告所有之第一銀行帳戶之提款卡、
    密碼係由證人丙○○交給他人使用，而遭他人利用作為詐欺
    被害人丁○○、告訴人甲○○交付財物之帳戶乙節，首堪認
    定。
(二)、證人丙○○又證稱：我打電話給被告說我有應徵到工作，需
    要一個戶頭做薪資轉帳，被告一開始也有問我為何要用她的
    戶頭，我說我本身有卡債，被告也知道，但是被告問為何薪
    資轉帳還可以用她的戶頭，我說我也不知道，是對方說的，
    我說這個戶頭要給對方查信用，我不是跟被告說要把被告寄
    給我的提款卡交給對方；還沒有交付提款卡之前我有問過被
    告，被告怕我被騙，被告還有問我為何要將她的提款卡交給
    對方；我跟被告講電話，被告確實有質疑為何查帳戶要提供
    提款卡，我也有跟被告說對方要提款卡，這通電話中被告表
    示她不贊成我將提款卡交給對方，可是我很想要這份工作，
    我還是將提款卡交給對方，後來我發現不對勁，因為那天是
    我跟對方約好要工作的時間，我打電話給對方，對方怎樣都
    無法連絡上，所以我就發覺不對勁，於是打電話給被告，跟
    被告說我將她的提款卡交給對方等語（本院卷第76、77、78
    頁），此與被告於臺灣高雄地方法院99年度易字第119 號丙○○詐欺案件中，以證人身分具結證稱：因為公司叫丙○○
    等電話，他一直等不到電話，並且聯絡不上那個公司，他就
    趕緊打電話叫我掛失等語（本院卷第49頁）相符，是被告雖
    將其所有第一銀行提款卡、密碼借予證人丙○○作為工作薪
    資轉帳之用，惟再三提醒證人丙○○要小心詐騙，甚至表明
    反對證人丙○○將其所有之提款卡交給對方，足認被告將其
    所有第一銀行提款卡、密碼借給證人丙○○使用時，主觀上
    係認為證人丙○○作為薪資轉帳使用，且一再提醒證人丙○○要小心謹慎以免被騙，主觀上並無出於幫助詐欺之不確定
    故意而為之，應屬無疑。
(三)、另經本院向財團法人金融聯合徵信中心函查證人丙○○之信
    用資料，該中心檢附相關資料顯示，證人丙○○在國泰世華
    銀行、玉山商業銀行、台新國際商業銀行、日盛銀行、中國
    信託商業銀行、大眾銀行、安泰商業銀行、匯豐銀行及星展
    銀行等多家銀行均有借款，且其中國泰世華銀行、玉山商業
    銀行、台新國際商業銀行、日盛銀行、中國信託商業銀行、
    大眾銀行均已列入呆帳，其餘則是現金卡性質（本院卷第35
    頁），核與證人丙○○所述其信用狀況不佳，薪資轉帳會被
    銀行扣款等情相符，益徵被告供稱證人丙○○因為薪資轉帳
    怕被銀行扣款始向其借用第一銀行提款卡、密碼等情相符。
(四)、公訴人雖以：被告如果真是無辜，應該在警詢及偵查中即坦
    白說出實情，又被告雖在電話中表示要證人丙○○小心、不
    要隨便將帳戶交給對方，但因當時證人丙○○已經失業一段
    時間，急需一份工作，被告也知道這種情形，所以被告對於
    證人丙○○會不顧被告勸阻而將被告的提款卡交給對方之事
    應可預見，被告仍有幫助詐欺之不確定故意云云，惟查：被
    告雖未於警詢及偵訊中坦承其所有之第一銀行帳戶係借給證
    人丙○○，惟被告於本院簡易庭訊問時有供稱該帳戶係因證
    人丙○○需要薪資轉帳才將帳戶、密碼及提款卡借給證人丙○○等語（本院98年度審竹簡字第1081號卷第13頁），是被
    告供稱於警詢及偵查中未坦承將該帳戶交給證人丙○○是因
    為怕牽連到證人丙○○等語，應可採信。又一般幫助詐欺案
    件，係將帳戶交給向無相當信賴關係之陌生人，致犯罪集團
    得以利用，惟此與基於對親友之情誼及信任而將帳戶提供於
    該等人使用之情形有別，兩者當不能等同視之，查證人丙○○係被告之親弟弟，證人丙○○因工作薪資轉帳需要而向被
    告借用帳戶，被告係基於其與證人丙○○間親姊弟之信任關
    係，而將其所有第一銀行提款卡、密碼借予證人丙○○使用
    ，且一再囑咐證人丙○○要小心謹慎，不要將提款卡交予他
    人，此與自行將帳戶交由陌生人使用之情形有異，公訴人據
    此認定被告有幫助詐欺之不確定故意，顯屬率斷。
(五)、聲請簡易判決處刑意旨雖認被告有幫助詐欺之犯行，惟依證
    人丙○○之證述，足認系爭帳戶確係由被告交予證人丙○○
    ，再由證人丙○○轉交詐騙集團，被告不知證人丙○○將其
    所有第一銀行金融卡、密碼持以交付詐欺集團，自難以證人
    丙○○事後有告知被告，將該帳戶交予他人，即認被告有幫
    助詐欺犯行。是依公訴人所提出證據均無足證明被告確實犯
    有前開幫助詐欺取財罪犯行。
七、綜上所述，被告應無將其個人申請取得之存摺、金融卡，提
    供他人犯罪使用之故意。檢察官就聲請簡易判決處刑之犯罪
    事實，所提出之證據尚不足為被告有罪之積極證明，是本院
    對被告是否係基於幫助詐欺取財之犯意而交付其存摺、金融
    卡及密碼乙節，猶有合理之懷疑，尚未達有罪之確信，即難
    逕對被告為不利之認定。此外，復查無其他積極確切之證據
    足以證明被告確有如公訴人所述之幫助詐欺取財犯行，揆諸
    前揭法條及判例意旨，其犯罪尚屬不能證明，不能證明被告
    犯罪。末按地方法院對被告為簡易判決處刑後，經提起上訴
    ，地方法院合議庭認應為無罪判決之諭知者，依刑事訴訟法
    第455條之1第3項準用同法第369條第2 項之規定意旨，應由
    該地方法院合議庭撤銷簡易庭之判決，改依第一審通常程序
    審判（最高法院著有91年度臺非字第21號判決意旨參照）。
    本案既不能證明被告犯罪，原審遽為被告有罪之判決，尚有
    違誤，公訴人依被害人請求上訴認被告係與證人丙○○共謀
    犯罪，且社會風氣敗壞，應加重其刑，為無理由，惟原審判
    決既有上開違法之處，自應由本院合議庭撤銷原判決，另依
    第一審通常程序為無罪判決之諭知。
據上論斷，依刑事訴訟法第452條、第455條之1第1項、第3 項、
第369條第1項前段、第364條、第301條第1項，判決如主文。
本案經檢察官黃英彥到庭執行職務。
中    華    民    國    99    年    6     月    9    日
                  刑事第二庭審判長法  官  賴淑敏
                                  法  官  楊數盈
                                  法  官  林惠君
上正本證明與原本無異。
如不服本判決，應於收受送達後10日內向本院提出上訴書狀，並
應敘述具體理由；其未敘述上訴理由者，應於上訴期間屆滿後二
十日內向本院補提理由書（均須按他造當事人之人數附繕本）「
切勿逕送上級法院」。告訴人張格豪如對於本判決不服者，應具
備理由請求檢察官上訴，其上訴期間之計算係以檢察官收受判決
正本之日期為準。
中    華    民    國    98    年    6     月    9    日
                                  書記官  蔣淑君

司法院資訊處製作；財團法人民間司法改革基金會備份。
